臺灣高等法院高雄分院刑事判決　　　　　九十三年度上訴字第一九四號
　　上　訴　人
　　即　被　告　乙○○○
　　選任辯護人　王文雄
右上訴人因偽造有價證券案件，不服臺灣高雄地方法院九十二年度訴字第二七三四號
中華民國九十三年八月六日第一審判決（起訴案號：臺灣高雄地方法院檢察署九十二
年度調偵字第一八三號、九十二年度偵字第二二三四三號），提起上訴，本院判決如
左：
      主      文
原判決關於乙○○○部分撤銷。
乙○○○意圖供行使之用，而偽造有價證券，處有期徒刑壹年柒月，緩刑肆年。如附
表所示之偽造本票壹紙沒收。
      事      實
一、乙○○○前因經濟拮据，於民國（下同）八十八年十月五日，以其小叔蔡自強生
    意周轉為由，央請不知情之妹劉麗芳，代向其妹夫甲○○借款週轉新臺幣（下同
    ）一百萬元，約定借款期限半年，並以蔡自強之地契為質押，詎於清償期屆至時
    ，乙○○○僅清償二十五萬元，並欲取回蔡自強之地契，甲○○乃要求乙○○○
 轉請蔡自強就尚未清償之借款七十五萬元簽發票據，以利日後追討，詎乙○○○
    為使甲○○相信錢係蔡自強所借，竟意圖供行使之用，基於偽造有價證券之犯意
    ，於八十九年四月五日，在不詳地點，未經蔡自強之同意或授權，即於如附表所
    示之本票上，偽填發票人蔡自強之姓名、地址、票載發票日八十九年四月五日、
    票載到期日八十八年十月五日、受款人之指定人蔡自強，及面額七十五萬元等應
    記載事項，並於該本票發票人處及受款人之指定人處之蔡自強署名之上，按捺指
    印各一枚，以示蔡自強本人按捺之指印，而偽造如附表所示之有價證券本票一紙
    ，再將前揭偽造完成之如附表所示之本票一紙，交由劉麗芳轉交甲○○收執，以
    為債務之擔保而行使之。嗣後甲○○向蔡自強請求清償借款，蔡自強表示從未向
    甲○○借款，亦未簽發前揭本票，甲○○始悉上情。
二、案經甲○○訴由臺灣高雄地方法院檢察署檢察官偵查起訴。
      理      由
一、訊據上訴人即被告乙○○○對於右開未經蔡自強之同意，簽發如附表所示之本票
    一紙交予告訴人甲○○作為擔保之事實，業已坦承不諱，核與告訴人甲○○指訴
    情節相符，並經證人蔡自強於檢察官偵查時證述：該本票並非伊所簽發，伊亦未
    授權他人簽發，乙○○○用伊名義簽發本票伊並不知情等語相符（見調偵字第一
    八三號卷第四十四、四十五頁），並有前揭本票影本一紙附卷足資佐證（本票原
    本業經原審閱後認為無誤發還告訴人），是被告之自白核與事實相符，應堪信為
    真實。上開本票之票載發票日為八十九年四月五日，雖係在票載到期日八十八年
    十月五日之後，然本票之到期日，原非本票絕對應記載之事項，上開本票之絕對
    應記載之事項，既無欠缺，即不得認為無效；上開本票之票載到期日既因先於發
    票日而有疑義，應視同並未記載，而視為未載到期日之本票。再該本票受款人之
    指定人雖記載為蔡自強，然本票之受款人，並非本票絕對應記載之事項，且票據
    法並未限制發票人不得同時為受款人之指定人，該本票受款人處雖未記載受款人
    ，且於受款人之指定人處，復記載蔡自強之姓名，然該本票絕對應記載之事項，
    既無欠缺，亦不得認為無效。被告雖因欲取回蔡自強之地契，依甲○○之要求，
    始簽發前開蔡自強名義之本票交予甲○○收執，以供擔保；其選任辯護人於原審
    審理時為其辯護稱：被告乙○○○之行為，符合刑法第十六條得減輕其刑之規定
    云云；惟按刑法第十六條所謂不知法律，係指對於刑罰法律有所不知，且其行為
    不含惡性者而言，最高法院三十六年特覆字第一六七八號著有判例可資參照。經
    查，任何人未經他人同意或授權，不得冒用他人之名義簽發票據，而偽造有價證
    券，為一般人所知，亦為被告所應知；況本件被告未經蔡自強之同意或授權，擅
    自偽造蔡自強簽發本票之行為，亦非不含惡性，揆諸前揭判例之意旨，自難認本
    件被告應有刑法第十六條所稱不知法律之情，被告辯護人上開所辯，亦無足取。
    是被告罪證已甚明確，犯行洵堪認定。
二、核被告所為，係犯刑法第二百零一條第一項之偽造有價證券罪。其偽造署押之行
    為，乃偽造有價證券之部份行為，不另論罪；其於偽造有價證券後，復持之行使
    ，其行使偽造有價證券之低度行為，應為偽造有價證券之高度行為所吸收，亦不
    另論罪。又被告與告訴人甲○○誼屬妻姐及妹婿至親，被告因經濟拮据，以小叔
    蔡自強之地契質押向告訴人借款一百萬元，屆清償期時因只能還款二十五萬元，
    又欲向告訴人取回地契，經告訴人要求需開本票作為擔保，被告不得已，一時失
    慮竟未經其小叔蔡自強之同意，即擅自以蔡自強之名義簽發面額七十五萬元之本
    票交予告訴人收執，犯罪情節尚堪憫恕，爰依刑法第五十九條減輕其刑。
三、原審予以論罪科刑，固非無見；然查被告係於八十八年十月五日向告訴人借款，
    於六個月借期屆至之八十九年四月五日時僅能返還二十五萬元，並欲拿回蔡自強
    之地契，始經告訴人之要求簽發前開本票一張作為擔保，此為被告及告訴人供陳
    一致，乃原判決竟認被告係於八十八年十月五日簽開本票，亦與實情不符。又被
    告分別已與告訴人及蔡自強成立和解，原審對此未及審酌，亦有未洽。被告上訴
    指摘原判決不當，非無理由，應由本院將原判決此部分撤銷；審酌被告僅小學教
    育程度，智慮淺薄，一時失省而觸刑章，事後深知悔悟，於本院審理時已坦承犯
    行，且已分別與告訴人甲○○及被害人蔡自強二人成立和解，有和解書在卷可參
    等一切情狀，爰予科處有期徒刑壹年柒月。又被告前未曾受有期徒刑以上刑之宣
    告，家中尚有丈夫蔡宗安及就讀國中二年級之五女蔡佳珊賴其照顧，此有臺灣高
    等法院被告全國前案紀錄表及戶籍謄本在卷可查，告訴人甲○○因妻離家出走，
    其女兒現亦交由被告照顧中，被告經此偵審程序之教訓後，當知警惕，諒無再犯
    之虞，本院認所宣告之刑以暫不執行為適當，且檢察官亦為如此論述，爰併予諭
    知緩刑肆年，以啟自新，又如附表所示之本票一紙，乃偽造之有價證券，應依刑
    法第二百零五條之規定，不問屬於犯人與否，均宣告沒收之。而如附表所示之本
    票上偽造之署押二枚，業因支票之沒收而包括在內，毋庸重為沒收之諭知，併此
    敘明。
三、公訴意旨另以：被告乙○○○前開透過其胞妹劉麗芳向告訴人甲○○借款一百萬
    元，屆清償期僅返還二十五萬元，並偽造蔡自強之本票一紙供作質押之事實，因
    認被告又與劉麗芳共犯刑法第三百三十九條第一項之詐欺取財罪嫌云云。惟按，
    告訴乃論之罪，已逾告訴期間者，應諭知不受理之判決，又告訴乃論之罪，其告
    訴應自得為告訴之人知悉犯人之時起，於六個月內為之，刑事訴訟法第二百三十
    七條第一項、第三百零三條第三款分別定有明文；次按，於直系血親、配偶或同
    財共居親屬或其他五親等內血親或三親等內姻親之間，犯刑法第三百三十九條第
    一項之詐欺取財罪，須告訴乃論，此觀之刑法第三百四十三條準用同法第三百二
    十四條第二項之規定自明。經查，本件告訴人告訴被告詐欺之案件，起訴書認係
    犯刑法第三百三十九條第一項之詐欺取財罪，又告訴人為被告之妹夫，業據告訴
    人於原審審理時供承在卷，並有法務部戶役政連結作業系統被告劉麗芳之全戶戶
    籍資料、同案被告乙○○○之戶籍謄本各一份在卷可按，依民法第九百七十條第
    三款之規定，告訴人與被告間乃二親等之姻親，揆諸前揭之說明，本件告訴人告
    訴被告涉犯刑法第三百三十九條第一項詐欺取財之案件，自須告訴乃論。次查，
    本件告訴人於八十九年四月間，已知為被告詐騙之事實，業據告訴人於原審審理
    時證述屬實，可知告訴人於八十九年四月間，業已知悉被告前揭詐欺取財之犯行
    ，然卻遲至九十一年七月五日，始具狀向臺灣高雄地方法院檢察署提出告訴，有
    臺灣高雄地方法院檢察署九十一年度發查字第四二五六號案卷所附刑事告訴狀上
    之臺灣高雄地方法院檢察署收狀戳足稽，顯然已逾告訴期間，依上開之說明，公
    訴人起訴被告此部分之詐欺取財犯行，即應為不受理之諭知；惟公訴人認此部分
    與被告乙○○○前揭論罪科刑之偽造有價證券罪間，有方法結果之牽連犯關係，
    屬於裁判上一罪，爰不另為不受理之諭知，附此明。
五、原審同案被告劉麗芳部分，業經原判決諭知無罪及不受理確定，故不予論列。
據上論斷，應依刑事訴訟法第三百六十九條第一項前段、第三百六十四條、第二百九
十九條第一項前段，刑法第二百零一條第一項、第二百零五條、第五十九條、第七十
四條第一款，罰金罰鍰提高標準條例第一條前段，判決如主文。
本案經檢察官朱文彬庭執行職務。
中    華    民    國     九十三     年      十一      月     二十三     日
                              臺灣高等法院高雄分院刑事第四庭
                                  審判長法官  蕭權閔
                                        法官  李嘉興
                                        法官  陳吉雄
右正本證明與原本無異。
如不服本判決應於收受本判決後十日內向本院提出上訴書狀，其未述上訴理由者，
並得於提起上訴後十日內向本院補提理由書狀（均須按他造當事人之人數附繕本)「
切勿逕送上級法院」。
                                      書記官  黎  珍
中    華    民    國     九十三     年      十一      月     二十四     日
附錄本判決論罪之法條：
刑法第二百零一條第一項：
意圖供行使之用，而偽造、變造公債票、公司股票或其他有價證券者，處三年以上十
年以下有期徒刑，得併科三千元以下罰金。
附表：
┌────────┬────┬──────┬──────┬───────┐
│  本票號碼      │發票人  │票載發票日  │票載到期日  │  面  額      │
├────────┼────┼──────┼──────┼───────┤
│Ｎ0000000│蔡自強  │八十九年四月│八十八年十月│七十五萬元    │
│                │        │五日        │五日        │              │
└────────┴────┴──────┴──────┴───────┘
                                                                    ＫＦ
